【裁判字號】    92,上易,40
【裁判日期】    920318
【裁判案由】    侵占
【裁判全文】
臺灣高等法院刑事判決                              九十二年度上易字第四號
    上  訴  人
    即  自訴人  順林汽車興業股份有限公司
    代  表  人  乙○○
    代  理  人  丙○○
    被      告  甲○○
右上訴人因被告侵占案件，不服臺灣台北地方法院九十一年度自字第三三二號，中華
民國九十一年十二月十二日第一審判決，提起上訴，本院判決如左：
    主  文
原判決撤銷。
甲○○意圖為自己不法之所有，而侵占自己持有他人之物，處拘役伍拾日，如易科罰
金，以參佰元折算壹日。
    事  實
一、甲○○於民國（下同）七十七年六月間，將其所有小客車靠行於台北縣板橋市○
    ○路一九三號之順林汽車興業股份有限公司（下稱順林公司），並領用順林公司
    所有之車號ＣＨ—一一九號營業小客車用牌照二面，嗣其未依限參加定期檢驗，
    該牌照乃遭監理單位於八十六年十一月二十二日註銷，詎當時其仍住臺北市○○
    區○○路三三巷八號一樓，經自訴人以電話及存證信函多次催告繳還該二面牌照
    ，其竟意圖為自己不法之所有，將該二面汽車牌照予以侵占入己，迄今仍拒不歸
    還。
二、案經被害人順林公司提起本件自訴。
    理  由
一、訊之被告甲○○固坦承於前揭時、地，將其所有之小客車靠行於自訴人順林公司
    ，並領用自訴人公司所有之營業用小客車牌照二面，嗣於八十六年十一月二十二
    日，該二面牌照遭監理單位註銷，經自訴人主動解除契約並多次催告交還牌照，
    其迄今仍未繳回等情屬實，但其矢口否認有何侵占之犯行，並辯稱：其多次搬家
    ，該二面牌照已經遺失云云。
二、惟查，被告所犯右揭事實，業據自訴人之代理人丙○○指訴甚詳，並提出靠行切
    結書、監理站牌照處分通知書及存證信函足憑。觀之，卷附切結書第一條後段記
    載：「.... 解約時，應以繳銷牌照歸還公司.... 」等語。按刑法上之侵占罪，
    以意圖為自己或第三人不法之所有，而擅自處分自己持有之他人所有物，即變更
    持有之意為不法所有之意，為其構成要件。（最高法院四十一年台非字第五七號
    判例參照）另按侵占罪以侵占行為完畢即為既遂（最高法院二十二年上字第四七
    六二號判例參照），實務上稱之為即成犯。經查，本件被告與自訴人成立車輛靠
    行契約，並領用自訴人所有之二面營業小客車牌照懸掛使用，嗣因違反契約內容
    未參加車輛定期檢驗，經自訴人解除契約後，未依約將該二面牌照繳還給自訴人
    收執，竟長期占為己有拒不歸還，其主觀顯具有意圖為自己不法所有之犯意甚明
    。關於該二面牌照目前之下落為何一節，被告先後所稱，計有「遭竊」、「因違
    規停車經警察拖吊而遺失」、「搬家時弄丟了」等不同之說詞，於本院審理時甚
    且自承其本人亂七八糟，胡說八道，願意找出牌照歸還自訴人等語。原審未經詳
    細查證，遽而採信被告所稱：因該車於八十六年間，在林口違規停車經警察拖吊
    ，因而牌照遺失云云之辯詞。惟查，經本院向林口鄉之轄區分局即台北縣警察局
    新莊分局查詢得知於八十六年間，該分局所屬新莊及和平拖吊場，未曾舉發拖吊
    前開車輛交通違規紀錄等語，有該分局九十二年元月二十二日新警交字第０九二
    ０００一五九三號函足參。本院另衡及侵占為即成犯，被告於八十六年十一月二
    十二日違反靠行契約，嗣經自訴人通知解除契約，並催告繳還其持有中但於法應
    屬自訴人所有之牌照後，其竟意圖為自己不法之所有，而將之侵占入己時，其侵
    占犯行已然成立，至於事後其如何處分該二面牌照，即與侵占罪之論究，不生影
    響。綜上，本件事證已臻明確，被告犯行堪以認定。
三、核被告所為，應成立刑法三百三十五條第一項之侵占罪。原審遽為被告無罪之判
    決，即有違誤。自訴人上訴指摘原判決不當，為有理由，應由本院將原判決撤銷
    改判。本院審酌被告雖無前科紀錄，竟違反誠信，影響自訴人公司之權益，且多
    次飾詞推諉，至今仍不明確交代牌照之下落，態度不佳等情及其他一切情狀，量
    處如主文所示之刑。茲查被告行為後，中華民國刑法第四十一條業於九十年一月
    四日修正，同年月十日經總統公布施行，修正後刑法第四十一條第一項規定：「
    犯最重本刑為五年以下有期徒刑以下之刑之罪，而受六個月以下有期徒刑或拘役
    之宣告，因身體、教育、職業、家庭之關係或其他正當事由，執行顯有困難者，
    得以一元以上三元以下折算一日，易科罰金。但確因不執行所宣告之刑，難收矯
    正之效，或難以維持法秩序者，不在此限。」，第二項規定：「併合處罰之數罪
    ，均有前項情形，其應執行之刑逾六月者，亦同」；同法施行法第三條之一第一
    項規定：「刑法第四十一條之規定，中華民國九十年一月四日刑法修正施行前已
    裁判確定之處罰，未執行或執行未完畢者，亦適用之。」，第二項規定：「未諭
    知得易科罰金之處罰者，亦同。」。被告行為後，刑法第四十一條有變更，修正
    前刑法第四十一條僅規定：「因身體、教育、職業或家庭之關係，執行顯有困難
    」，而修正後刑法第四十一條第一項前段規定「因身體、教育、職業、家庭之關
    係或其他正當事由」，經比較新舊法，修正後刑法第四十一條第一項前段得斟酌
    易科罰金之標準較為寬廣，比較有利於行為人，爰依刑法第二條第一項前段之規
    定，適用裁判時之法律，並諭知易科罰金之折算標準，以示懲儆。
四、據上論斷，應依刑事訴訟法第三百六十九條第一項前段、第三百六十四條、第二
    百九十九條第一項前段，刑法第二條第一項前段、第三百三十五條第一項，修正
    後刑法第四十一條第一項前段，罰金罰鍰提高標準條例第一條前段、第二條，判
    決如主文。
中    華    民    國      九十二      年       三      月      十八     日
                              臺灣高等法院刑事第九庭
                                  審判長法  官  李  文  成
                                        法  官  官  有  明
                                        法  官  周  盈  文
右正本證明與原本無異。
不得上訴。
                                        書記官  余  姿  慧
中      華      民      國    九十二    年     三       月     十八     日
附錄：本案論罪科刑法條全文
刑法第三百三十五條第一項：意圖為自己或第三人不法之所有，而侵占自己持有他人
之物者，處五年以下有期徒刑、拘役或科或併科一千元以下罰金。


司法院資訊處製作；財團法人民間司法改革基金會備份。
